【裁判字號】    99,訴,2279
【裁判日期】    991027
【裁判案由】    返還不當得利
【裁判全文】
臺灣臺北地方法院民事判決              99年度訴字第2279號
原      告  甲○○
訴訟代理人  張靜怡律師
複  代理人  丙○○
被      告  乙○○
訴訟代理人  藍弘仁律師
上列當事人間請求返還不當得利事件，本院於中華民國99年10月
13日言詞辯論終結，判決如下：
    主  文
原告之訴及假執行之聲請均駁回。
訴訟費用由原告負擔。
    事實及理由
一、原告主張：
  (一)兩造均為臺北市○○區○○段二小段80地號土地（下稱系爭
    土地）之區分所有權人，應有部分原告為12分之1、被告為4
    分之1；而坐落系爭土地上建號218號即門牌號碼臺北市○○
    區○○路162巷2號1樓之房屋（下稱系爭1樓房屋）為訴外人
    林俊宏所有，其上建號221 號即門牌號碼臺北市○○區○○
    路162 巷2之3號之房屋（因位於該棟建物第4層，下稱系爭4
    樓房屋）則為被告所有。
  (二)詎被告於民國60年3月30日取得系爭4樓房屋之所有權後，竟
    違法占有屋頂平台使用，受有相當於租金之不當得利。查該
    屋頂平台面積為111.45平方公尺、約33.7坪，而依據房仲公
    司統計大安區出租套房之出租價格，每坪租金最低為新臺幣
    （下同）1046元，是原告自94年1月25日起至99年1月25日止
    應取得之租金為52萬8753元（計算式：每月1046元×33.7坪
    ×60個月×4分之1＝52萬8753元）。為此爰依民法第821條
    、第179條之規定請求被告給付相當於租金之不當得利。
  (三)聲明：
  1.被告應給付原告52萬7184元，及自起訴狀繕本送達被告之翌
    日（99年2月24日）起至清償日止，按週年利率百分之5計算
    之利息。
  2.願供擔保請准宣告假執行。
二、被告則以：被告雖係於58年9月6日向原告、訴外人林可安及
    林多三購買系爭4樓房屋，然原告並非系爭1樓房屋之所有權
    人，亦非該棟建物頂樓平台之共有人，原告自無請求返還不
    當得利之當事人適格；且被告於屋頂平台所為之增建係為屋
    頂隔熱、防漏而為，非供人居住，且被告於通往頂樓之樓梯
    間加設鐵門係為防盜之用，並無限制其他住戶進出。況被告
    所為前開增建，各共有人亦未曾為反對之表示，該屋頂平台
    仍有各層住戶之公用儲水塔、電視台接線及插座等語資為抗
    辯。並聲明：
  (一)駁回原告之訴。
  (二)如受不利之判決，願供擔保請准宣告假執行。
三、本件爭點：
  (一)本件原告是否具當事人適格？
  (二)本件被告是否於該棟建物頂樓平台上，整個搭建1 層供自己
    使用，違法占有頂樓平台？若有，其面積為何？
  (三)被告是否獲有不當得利？若有，金額為何？
四、得心證之理由：
  (一)按所謂當事人適格，乃關於訴訟標的之權利或法律關係之存
    否，在何人與何人之間予以解決方屬適當而有意義之問題，
    自應從當事人與訴訟標的之關係具體個別決定，如係給付之
    訴，主張自己為給付受領權人者即有原告適格，被當為給付
    義務人者則具有被告適格。查本件原告既係爰依民法第 821
    條、第179 條之規定請求被告給付相當於租金之不當得利，
    此訴訟類型應屬給付之訴，據上開說明，原告主張其為該相
    當於租金之不當得利之受領權人，即已具當事人適格，至原
    告之主張究有無理由，核與原告是否具當事人適格一事之判
    斷標準不同，故被告以原告實際上非系爭1 樓房屋之所有權
    人，辯稱原告不具本件當事人適格云云，為不可採。
  (二)又按各共有人對於第三人，得就共有物之全部，為本於所有
    權之請求，但回復共有物之請求，僅得為共有人全體之利益
    為之；無法律上之原因而受利益，致他人受損害者，應返還
    其利益，雖有法律上之原因，而其後已不存在者，亦同，民
    法第821條、第179條分別定有明文。另各區分所有權人按其
    共有之應有部分比例，對建築物之共用部分及其基地有使用
    收益之權，但另有約定者從其約定，公寓大廈管理條例第 9
    條第1 項亦有明文定之。查原告雖具本件給付之訴之當事人
    適格，然系爭1 樓房屋之所有權人為林俊宏，而非原告乙情
    為兩造所不爭執（見本院卷第91頁），是縱被告確有占有使
    用系爭4 樓房屋頂樓平台，原告既非該棟建物之區分所有權
    人，自無由依其共有之應有部分比例，對該棟建物之頂樓平
    台主張使用收益之權，亦無從依民法第821條、第179條之規
    定，本於其所有權人之地位，請求被告給付相當於租金之不
    當得利，原告此部分之主張，並無理由。
五、綜上所述，原告提起本件給付訴訟，主張其為有權受領被告
    給付相當於租金之不當得利之人，固已具當事人適格；惟原
    告因非系爭1 樓房屋之所有權人，而無由依公寓大廈管理條
    例第9條第1項之規定就該棟建物之頂樓平台為使用收益，亦
    不得依民法第821條、第179條之規定，基於區分所有權人之
    地位請求他共有人即被告給付相當於租金之不當得利。從而
    ，原告依民法第821條、第179條之規定，請求被告給付52萬
    7184元，及自起訴狀繕本送達被告之翌日即99年2 月24日起
    至清償日止，按週年利率百分之5 計算之利息，洵屬無據，
    應予駁回。
六、原告之訴既經駁回，其假執行之聲請即失所附麗，應併予駁
    回。
七、本件事證已臻明確，兩造其餘攻擊防禦方法與判決之結果不
    生影響，爰不另贅論，併此敘明。
八、據上論結，本件原告之訴為無理由，依民事訴訟法第78條，
    判決如主文。
中    華    民    國    99    年    10    月    27    日
                  民事第二庭  審判長法  官  張松鈞
                                    法  官  鍾素鳳
                                    法  官  羅郁婷
以上正本係照原本作成。
如對本判決上訴，須於判決送達後20日內向本院提出上訴狀。如
委任律師提起上訴者，應一併繳納上訴審裁判費。
中    華    民    國    99    年    10    月    27    日
                                    書記官  楊婷雅

司法院資訊處製作；財團法人民間司法改革基金會備份。
